【裁判字號】    90,自,675
【裁判日期】    901218
【裁判案由】    詐欺等
【裁判全文】
臺灣臺北地方法院刑事判決                            九十年度自字第六七五號
    自  訴  人  鳳岐交通企業有限公司  設台北市○○路七七號
    代  表  人  甲○○
    代  理  人  丙  ○
    被      告  乙○○
右列被告因詐欺等案件，經自訴人提起自訴，本院判決如左：
    主  文
乙○○無罪。
    理  由
一、自訴意旨略以：被告乙○○於民國九十年七月九日至自訴人鳳岐交通企業有限公
    司（下簡稱鳳岐公司）設於台北市○○路七七號營業處所，租賃車號Ｅ二—三七
    八號營業小客車，約定每日租金六百元，每五日交付一次，然被告乙○○隨即將
    車騙走，未曾按期繳付車租，且避不見面，因認被告乙○○涉犯刑法第三百三十
    五條第一項侵占罪、第三百三十九條第一項詐欺取財罪嫌等語。
二、按犯罪事實應依證據認定之，無證據不得推定其犯罪事實，又不能證明被告犯罪
    者應諭知無罪之判決，刑事訴訟法第一百五十四條及第三百零一條第一項分別定
    有明文。又刑事訴訟法上所謂認定事實之證據，係指足以認定被告確有犯罪行為
    之積極證據而言，該項證據自須適合於被告犯罪事實之認定，始得採為斷罪資料
    ，事實之認定應憑證據，如未發現相當證據，或證據不足以證明，自不能以推測
    或擬制之方法，以為裁判之依據，告訴人之告訴，係以使被告受刑事訴追為目的
    ，是其陳述是否與事實相符，仍應調查其他證據以資審認。又刑法第三百三十五
    條第一項侵占罪之成立，以擅自處分自己持有他人所有之物，或變易持有之意思
    為所有之意思而逕為所有人之行為，為其構成要件，如僅將持有物延不交還，自
    不能遽論以該罪，最高法院七十年台上字第一六三三號判決即同此意旨。而按刑
    法第三百三十九條第一項詐欺罪之成立，以意圖為自己或第三人不法所有，以詐
    術使人將本人或第三人之物交付為要件。所謂以詐術使人交付，必須被詐欺人因
    其詐術而陷於錯誤，若其所用方法，不能認為詐術，亦不致使人陷於錯誤，即不
    構成該罪，最高法院二十九年上字第三一○五號、四十年臺上字第八六號、四十
    六年臺上字第二六○號分別著有判例可資參照。至民事債務當事人間，若有未依
    債務本旨履行之情形，在社會經驗上，原因非一，其因不可歸責之事由無法給付
    ，或因合法對他造主張抗辯而拒絕給付，甚至債之關係成立後，因可歸責之事由
    而遲延給付，皆有可能，非必即屬自始無意給付之財產犯罪，換言之，難以單純
    債務不履行之狀態，遽認債務人自始即具詐欺之故意及為詐術行為。
三、訊據被告乙○○，對於前開時地以分期付款方式向自訴人鳳岐公司租賃系爭車輛
    ，即曾有未按期納款、還車之事實，均坦承不諱，惟仍堅詞否認有何詐欺、侵占
    系爭車輛之犯行，而以：係因經濟狀況不佳，景氣不佳，無法掌握跑車技巧，故
    而無法按期繳納如此多之租金，無法繳租也就不好意思還車，況且伊未曾收受任
    何鳳岐公司之催繳單，不知催繳情形，但現今車輛、租金皆已繳還等語置辯。然
    自訴人鳳岐公司認被告乙○○涉犯詐欺、侵占罪嫌，無非係以被告乙○○上開租
    車拒絕繳款、還車之事實，業經自訴代理人丙○指述明確，並有營業小客車僱用
    駕駛合約書影本在卷可佐為主要論據。惟查：
  (一)被告乙○○於前開時地向自訴人鳳岐公司租賃系爭營業小客車，雙方約定每日租
    金六百元，每五日繳納一次，後於七月中旬繳納一次車租後，即未再行繳納，但
    車輛業已主動於九月中旬返還等事實，除據被告乙○○坦承不諱外，核與自訴代
    理人丙○自述情節相合，並有營業小客車僱用駕駛合約書影本在卷可佐，堪信為
    真，是本件爭點即在於被告乙○○於自訴人鳳岐公司簽訂契約而取車之事實，是
    否為施用詐術之行為？且被告乙○○未按期繳款之事實，是否有「變易持有為所
    有之意思」。
  (二)經查被告乙○○與自訴人鳳岐公司簽約租賃時，並未隱瞞任何自身資料，填載於
    合約書上之資料「身分證統一編號：Ｚ000000000號、住台北縣中和市
    ○○路二○三號五樓」均係正確，且至今並未遷移，該處尚住有被告乙○○之其
    他親屬等情，除經被告自承明確外，業為自訴人所不爭執，並經本院調取被告乙
    ○○之戶籍資料查核屬實，此有法務部戶役政連結作業系統在卷可參，是被告乙
    ○○於簽約時並未表示任何不實之資料，實難認該簽約行為有何詐術之施展、或
    自訴人因此而陷於錯誤之可能，而與詐欺罪之構成要件有間。
  (三)又自訴代理人丙○自陳：乙○○於七月九日簽約後，於七月中旬曾至自訴人處繳
    納租金一次，雖至該時起未能按期繳交，但於約九月二十四日被告業已將車停放
    於自訴人營業處所西藏路附近之巷內，車況正常，而積欠租金約二萬元之部分業
    已全部繳納完畢等語（見本院九十年十二月三日筆錄），核與被告乙○○陳稱情
    節相合；故被告乙○○業已主動表示清償二萬餘元，達全部價款、並且還車，而
    以常情相衡，被告乙○○倘有意變易為「所有人之地位」，豈有清償全部價款後
    主動還車之理？
  (四)況遍查全卷，均無任證據、陳稱表示自訴人有何依照合約為「終止契約」之意思
    表示，或將此終止契約意思表示通知被告乙○○之行為，是被告乙○○與自訴人
    鳳岐公司之租賃契約尚屬存續期間，被告乙○○本即有合法之持有、使用權限，
    故難僅憑此依據契約、同於以往之「繼續」使用行為，認被告係已變異原有「持
    有」之意思為「所有」之意思。況系爭車輛業經主動交還自訴人持有、車輛狀況
    正常等情，也為自訴人所不爭執，實無其他積極證據足認被告就持有中之系爭計
    程車，更有何其他居於所有人地位所為之出質、出賣等之「處分」行為，亦難證
    明被告有何變異「持有」為「所有」之意。
  (五)至自訴人鳳岐公司雖指陳：被告乙○○有積欠款項未清等情，然被告所積欠之租
    賃款並非自訴人交給被告持有之物，被告縱有故不償還之行為，亦與刑法侵占罪
    須以行為人將所持有之「他人之物」據為己有之構成要件不符，自與該罪有間。
  (六)綜上參酌最高法院上開意旨，本件純係雙方之民事債務不履行糾紛事件，而民事
    債務當事人間，若有未依債務本旨履行之情形，在社會經驗上，原因非一，其因
    不可歸責之事由無法給付，或因合法對他造主張抗辯而拒絕給付，甚至債之關係
    成立後，因可歸責之事由而遲延給付，皆有可能，非必即屬自始無意給付之財產
    犯罪，換言之，難以單純債務不履行之狀態，遽認債務人自始即具詐欺之故意、
    詐術行為，或侵占之故意或變異持有為所有行為，當難僅以被告乙○○遲未還車
    ，即率爾認定被告有詐欺、侵占犯行。此外復查無其他積極證據證明被告有自訴
    意旨所指詐欺、侵占犯行，既無法證明被告犯罪，依照首開說明，爰據罪疑唯輕
    之原則，依法應諭知無罪之判決。
據上論結，應依刑事訴訟法第三百四十三條、第三百零一條第一項判決如主文。
中      華      民      國    九十      年     十二     月     十八     日
                                      台灣台北地方法刑事第三庭
                                          法  官  郭惠玲
右正本證明與原本無異。
如不服本判決，應於判決送達後十日內向本院提出上訴狀(應抄附繕本)。告訴人
或被害人如對於本判決不服者，應具備理由請求檢察官上訴，其上訴期間之計算
係以檢察官收受判決正本之日期為準。
                                          書記官    謝志偉
中      華      民      國      九十      年    十二    月  二十    日


司法院資訊處製作；財團法人民間司法改革基金會備份。
